臺灣高等法院高雄分院刑事判決　　　 94年度勞安上訴字第2號
上　訴　人　臺灣高雄地方法院檢察署檢察官
被　　　告　甲○○
上列上訴人因被告勞工安全衛生法案件，不服臺灣高雄地方法院
94年度勞安訴字第1 號中華民國94年4 月27日第一審判決（聲請
簡易判決處刑案號：臺灣高雄地方法院檢察署93年度偵字第2107
3 號、21949 號；原審認不宜以簡易判決處刑，聲請改依通常程
序審理），提起上訴，本院判決如下：
    主  文
原判決關於甲○○部分撤銷。
甲○○法人之負責人，因法人違反對於防止電能引起之危害，應
有符合標準之必要安全衛生設備規定，致發生死亡職業災害，處
有期徒刑參月，如易科罰金以佰元折算壹日，緩刑貳年。
    事  實
一、甲○○係設於高雄縣岡山鎮○○里○○○路3 號「毅豐橡膠
    工業股份有限公司（以下稱毅豐公司）」之董事長，為勞工
    安全衛生法第2 條所稱之「雇主」，其明知雇主對於電氣設
    備裝置及線路，應依電業法規之規定施工，所使用電氣器材
    及電線等，並應符合國家標準規格；又低壓電路之導線間及
    導線與大地之絕緣電阻，於進屋線、幹線或分路之開關切開
    ，測定電路絕緣電阻，應達規定值以上（電路電壓300V以下
    ，對地電壓150V以下者絕緣電阻0.1MΩ、對地電壓超過151V
    者，絕緣電阻0.2MΩ；電路電壓超過300V，絕緣電阻0.4MΩ
    ），以防止危險之發生。詎疏未備置上開符合標準之必要安
    全衛生設備。民國92年8 月3 日晚間因颱風下雨，因窗戶未
    能關閉，導致雨水滲入而直接淋濕電源控制開關，造成絕緣
    破壞，使微量電流經由控制開關流入橡膠壓縮成型機之機台
    ，適有毅豐公司所僱用之勞工余正田於翌日16時20分許，在
    上開廠房內進行橡膠壓縮成型機石綿板更換作業時，因趴於
    該機台上工作而感電，致遭電擊引起心室震顫而猝死。
二、案經台灣高雄地方法院檢察署檢察官相驗後簽分偵查起訴。
    理  由
一、訊據被告甲○○對於上揭違反違反勞工安全衛生法第5 條第
    1 項第3 款之規定，因而發生同法第28條第2 項第1 款之死
    亡職業災害乙節，業據其於原審及本院審理中坦認不諱，並
    經證人即毅豐公司之廠長孫榮聰、目擊證人即目睹被害人余
    正田遭電擊之葉忠效於原審審理時分別結證綦詳。此外，復
    有現場照片3 紙，經濟部公司執照、工廠登記證、高雄縣政
    府營利事業登記證、相驗屍體證明書、解剖紀錄報告、驗斷
    書、法務部法醫研究所（92）法醫所醫鑑字第1131號鑑定書
    、行政院勞工委員會南區勞動檢查所93年1 月20日勞南檢製
    字第0931000551號函暨所附職業災害檢查報告書、及劉光雄
    醫院診斷證明書各1 件在卷可稽。被告之自白核與事實相符
    ，應堪採信。
二、按勞工安全衛生法第2 條所稱之「雇主」，係指事業主或事
    業之經營負責人而言。被告甲○○乃毅豐公司之負責人，為
    勞工安全衛生法所定之事業主，亦為被害人之雇主，其對於
    防止電能所引起之危害，違反勞工安全衛生法第5 條第1 項
    第3 款雇主應備置符合標準之必要安全設備之規定，致發生
    同法第28條第2 項第1 款之死亡職業災害，所為自應依同法
    第31條第1 項之規定處罰，本件事證明確，應依法論科。
三、原審對被告甲○○予以論科，固非無見，惟按公司負責人違
    反勞工安全衛生法第5 條第1 項第3 款雇主應備置符合標準
    之必要安全設備之規定，致發生同法第28條第2 項第1 款之
    死亡職業災害，而應依同法第31條第1 項之規定處罰，同時
    觸犯刑法第276 條第2 項之業務過失致人於死者，係一行為
    觸犯數罪名，應依想像競合犯之例，從一重處斷（最高法院
    93年度台上字第3934號判決意旨參考）。本件無證據證明被
    告甲○○另犯業務過失致人於死罪（詳後述），惟檢察官認
    該部分與上開有罪部分具有想像競合犯之裁判上一罪之關係
    ，爰不另為無罪判決之諭知；原判決認上開二部分係立於數
    罪之關係，而另為「被訴業務過失致人於死部分無罪」之諭
    知，尚有未洽。檢察官以原判決未就被告被訴業務過失致人
    於死部分諭知有罪為不當，提起上訴，雖無理由，惟原判決
    該部分既有上揭可議之處，仍屬無可維持，應由本院將該部
    分撤銷改判。審酌被告素行良好、因未依法令備置相關設備
    致造成本件死亡之職業災害，惟犯罪後坦認犯行、態度良好
    ，並已與被害人家屬達成和解等一切情狀，仍如原審量處有
    期徒刑3 月，並諭知易科罰金之折算標準；另審酌被告前未
    曾受有期徒刑以上刑之宣告，有台灣高等法院被告全國前案
    紀錄表1 份在卷可參，念其因一時疏失致罹刑章，事後已與
    被害人家屬達成和解，有高雄縣岡山鎮調解委員會調解書1
    份在卷可佐，其經此起訴審判程序，應已知所警惕，而無再
    犯之虞，認對其宣告之刑以暫不執行為適當，仍如原審爰併
    諭知緩刑2 年，以啟自新。
四、
（一）公訴意旨略以：被告甲○○乃毅豐公司之負責人，亦為雇
      主及從事業務之人，應注意並能注意對於勞工從事具有電
      、熱等引發危險性之機械更換工作，應設置防止機械、器
      具、設備等引起之危害，及場所低壓電路之導線間及導線
      與大地之絕緣電阻，於進屋線、幹線或分路之開關切開，
      其電路絕緣電阻值，應保持在0.2 歐姆以上，以防止有漏
      電等之虞導致之危害，詎其竟疏未備置，致毅豐公司之員
      工余正田不慎遭感電以致心室震顫猝死。因認被告甲○○
      另涉犯刑法第276 條第2 項業務過失致人於死罪云云。
（二）按「犯罪事實應依證據認定之，無證據不得認定犯罪事實
      」、「不能證明被告犯罪者，應諭知無罪之判決」，刑事
      訴訟法第154 條第2 項、第301 條第1 項分別定有明文。
      申言之，犯罪事實之認定，應憑證據，如未能發現相當證
      據，或證據不足以證明，自不能以推測或擬制之方法，作
      為裁判基礎（最高法院40年度台上字第86號判例意旨參考
      ）；且認定犯罪事實所憑之證據，雖不以直接證據為限，
      間接證據亦包括在內，然而無論直接證據或間接證據，其
      為訴訟上之證明，須於通常一般之人均不致有所懷疑，而
      得確信其為真實之程度者，始得據為有罪之認定，倘其證
      明尚未達到此一程度，而有合理之懷疑存在而無從使事實
      審法院得有罪之確信時，即應由法院為諭知被告無罪之判
      決（最高法院76年度台上字第4986號判例意旨參考）。再
      者，檢察官對於起訴之犯罪事實，仍應負提出證據及說服
      之實質舉證責任。倘其所提出之證據，不足為被告有罪之
      積極證明，或其指出證明之方法，無從說服法院以形成被
      告有罪之心證，基於無罪推定之原則，自應為被告無罪判
      決之諭知（最高法院92年度台上字第128 號判例意旨參考
      ）。
（三）本件檢察官認被告甲○○涉有業務過失致死罪嫌，無非係
      以其係毅豐公司負責人，且為被害人余正田之雇主等為其
      論據。訊據被告甲○○矢口否認有何上開犯行，辯稱：伊
      雖係毅豐公司之董事長，但並非實際負責生產管理業務之
      人，且公司所有事務亦均非由董事長親自負責等語。經查
      ：
    １按對於過失行為之處罰，以行為人客觀上負有一定注意義
      務，應予注意或有預見結果發生之可能性，惟其主觀上違
      反該項注意義務而未加注意，或確信其不發生，以致結果
      仍發生者，始該當於過失犯罪之構成要件，而須就該有預
      見可能性之結果負過失犯罪責。又不作為犯之成立，除須
      具備構成要件該當結果之發生、不為期待行為、不作為與
      結果間有因果關係、防止結果發生之事實可能性等客觀構
      成要件要素外，尚要求行為人具有「保證人地位」，即行
      為人須在法律上對於結果之發生負有防止之作為義務者，
      始足當之。準此，針對勞工就業場所之安全管理維護責任
      ，自須視實際情況之不同，探究行為人是否該當於上述過
      失不作為犯之成立要件。倘行為人本於法人負責人之身分
      ，雖該當而須科以勞工安全衛生法第31條第1 項之處罰，
      惟仍須審認其是否確有違反客觀注意義務而導致傷亡結果
      之發生，並非當然觸犯業務過失致人死傷之罪責，合先敘
      明。
    ２衡諸我國企業經營規模，除一般小型公司或家庭式工廠外
      ，亦逐步發展中、大型之企業經營方式。在現代大型企業
      組織體之架構下，所有者與管理者分離，面臨企業組織規
      模愈大、企業管理愈趨複雜之情況下，企業代表人欲直接
      管理其所投資之企業將日益困難，因此往往僱用專業人員
      管理，有關企業體必須設置何種安全衛生設施，以便確實
      有效管理，應係實際經營者諸如廠長、經理人等最為熟稔
      。本件被告甲○○固係毅豐公司之董事長，已如前述；惟
      證人孫榮聰、葉忠效於原審審理中已分別結證稱：毅豐公
      司員工高達130 餘人，依其規模實已躋身大型企業之林；
      而該公司董事長主要係負責公司政策、方向之決定，並於
      其下分設總經理、廠長各1 人，除總經理係掌管營業部門
      外，另由廠長負責營業課、製造課、品保課及機電保養課
      等部門，且廠長亦須每日前往巡視廠房作業情狀；倘現場
      員工遇有狀況，須陳報幹部後轉呈廠長，無庸報請董事長
      進行裁示等語。上開行政院勞工委員會南區勞動檢查所職
      業災害檢查報告書亦載稱：「毅豐橡膠公司工業股份有限
      公司廠長孫榮聰為該公司實際經營負責人，係從事執行該
      公司合成橡膠製造業務之人... 」等情，顯見毅豐公司之
      營運乃係採行專業管理、分層負責之方式。從而，有關毅
      豐公司之廠房作業安全、電源與機械設備之設置管理與勞
      工安全衛生之規劃執行等事項，應屬該公司之廠長即證人
      孫榮聰之業務範疇，亦即實際負有防止本件職業災害發生
      之「保證人地位」者係證人孫榮聰，自難以被告係該公司
      董事長，即逕認另涉犯刑法第276 條第2 項之業務過失致
      死罪。
    ３綜上所述，檢察官就被告甲○○被訴上開犯行，其所提證
      明方法客觀上存有合理之懷疑，尚無法使本院達到確信其
      為真實之程度，不得遽為不利於被告之認定。此外，復查
      無其他積極證據足資證明被告涉有前揭犯行，揆諸上開判
      例意旨及說明，其犯罪即屬不能證明，惟檢察官認此部分
      與其所犯上揭有罪部分具有想像競合犯之裁判上一罪之關
      係，爰不另為無罪判決之諭知。
五、被告毅豐公司部分已判決確定，併此敘明。
六、據上論結，應依刑事訴訟法第369 條第1 項前段、第364 條
    、第299 條第1 項前段，勞工安全衛生法第31條第1 項，刑
    法第11條前段、第41條第1 項前段、第74條第1 款，罰金罰
    鍰提高標準條例第2 條，判決如主文。
本案經檢察官許月雲到庭執行職務。
中　　華　　民　　國　　94　　年　　8 　　月　　16　　日
            刑事第五庭    審判長法  官  曾永宗
                                法  官  邱永貴
                                法  官  陳明富
以上正本證明與原本無異。
檢察官如不服本判決應於收受本判決後10日內向本院提出上訴書
狀，其未敘述上訴理由者，並得於提起上訴後10日內向本院補提
理由書狀（均須按他造當事人之人數附繕本）「切勿逕送上級法
院」。
中　　華　　民　　國　　94　　年　　8 　　月　　16　　日
                                書記官  張宗芳
附錄本判決論罪科刑之法條：
勞工安全衛生法第31條第1 項：
違反第5 條第1 項或第8 條第1 項之規定，致發生第28條第2 項
第1 款之職業災害者，處3 年以下有期徒刑﹑拘役或科或併科新
台幣15萬元以下罰金。
